臺灣高雄地方法院民事判決
110年度簡上字第109號
上  訴  人  楊適存  


被  上訴人  徐靜怡  
上列當事人間請求強制遷移事件，上訴人對於民國110年3月29日
本院高雄簡易庭109年度雄簡字第2078號第一審判決提起上訴，
本院於民國111年10月7日言詞辯論終結，判決如下：
　　主      文
上訴駁回。
第二審訴訟費用由上訴人負擔。　　　　
　　事實及理由
一、被上訴人主張：被上訴人將其所有門牌號碼高雄市○○區○○○
    路000巷00弄0號透天厝（下稱系爭透天厝）其中4樓房屋（
    下稱系爭房屋），自民國107年3月1日起以每月新臺幣（下
    同）6,000元出租予上訴人（下稱系爭租約），嗣被上訴人
    有收回自住之需，乃依土地法第100條第1款規定終止系爭租
    約，並於109年8月10日告知上訴人應於同年9月底前搬離。
    另上訴人猶積欠承租期間之電費、曾穿鞋進入系爭透天厝、
    其機車漏油亦曾污損地面，依土地法第100條第5款、第6款
    規定，被上訴人亦得終止租約，被上訴人乃於110年1月4日
    言詞辯論時當庭為終止租約之意思表示，系爭租約既已終止
    ，上訴人即屬無權占有系爭房屋，自應騰空遷讓返還該屋，
    故依民法第767條、第455條擇一提起本件訴訟，並聲明：上
    訴人應將系爭房屋騰空遷讓返還被上訴人。
二、上訴人則以：被上訴人另有門牌號碼高雄市○○區○○街00巷00
    號房屋（下稱昌裕街房屋）此住處，與系爭房屋生活機能相
    當，並無收回系爭房屋自住之必要性，又經被上訴人收受之
    押租金1萬2,000元扣抵後，上訴人並未積欠任何電費，況雙
    方並無進入系爭透天厝應脫鞋之約定，伊亦已將機車造成之
    油污清理完畢，難認被上訴人有何得依土地法第100條收回
    房屋之事由，被上訴人之終止並不合法等語以為抗辯。
三、原審判決被上訴人全部勝訴，上訴人不服，提起上訴，於本
    院聲明：㈠原判決廢棄。㈡被上訴人在第一審之訴駁回。被上
    訴人則於本院答辯聲明：上訴駁回。
四、兩造不爭執事項（見本院卷第543頁至第544頁）：
　㈠兩造已成立系爭租約，並約定租賃期間之系爭房屋電費由上
    訴人負擔。
　㈡上訴人已繳納押租金1 萬2,000 元予被上訴人。
　㈢系爭租約108 年3 月1 日租期屆滿後，上訴人繼續使用系爭
    房屋，故系爭租約應視為以不定期限繼續契約。
五、得心證之理由：
　㈠按未定期限者，各當事人得隨時終止契約。但有利於承租人
    之習慣者，從其習慣。前項終止契約，應依習慣先期通知。
    但不動產之租金，以星期、半個月或一個月定其支付之期限
    者，出租人應以曆定星期、半個月或一個月之末日為契約終
    止期，並應至少於一星期、半個月或一個月前通知之。民法
    第450條第2項、第3項定有明文。又出租人非因出租人收回
    自住，不得收回房屋。土地法第100條第1款亦有明定。又所
    謂收回自住，係指客觀上有收回自住之正當理由及必要情形
    ，並能為相當之證明者而言。另房屋租賃之出租人收回自住
    ，並不限於供本人自住，收回以供共同生活之家屬自住，亦
    包括在內。
　㈡被上訴人主張：其原先僅使用系爭透天厝之3樓空間，惟因於
    109年3月4日與訴外人徐史瑾結婚，具生育規劃而需較大之
    空間，且被上訴人之父母即訴外人徐國欽、袁碧惠至高雄榮
    民總醫院（下稱高雄榮總）回診時，亦需使用距醫院較近之
    居所，考量系爭透天厝2樓尚有全棟之共用廚房，使用較為
    不便，故欲收回系爭透天厝4樓（即系爭房屋）自用等節，
    經查：
　　⒈徐史瑾於原審具結證稱：伊與被上訴人結婚後，原是居住
      在昌裕街房屋之頂樓，惟因昌裕街房屋的空間較小，且系
      爭透天厝附近停車方便，路邊就有停車格可以停車，而昌
      裕街房屋附近沒有停車格，停車格及停車場都距離比較遠
      。且因伊與被上訴人有計劃生育，被上訴人做試管已經到
      了植入胚胎之階段，因此想預留可供小孩使用之空間，而
      系爭透天厝，3樓是主臥，目前是被上訴人自住，而3、4
      樓連在一起是空間比較好運用，而伊與被上訴人不住2樓
      是因為2樓有一個整楝樓層共用的廚房，且空間比較小，
      而1樓並沒有與3樓直接連通，所以才要收回4樓，有3、4
      樓連在一起共同使用的空間等語（見原審卷第364頁至第3
      66頁），袁碧惠也已證稱其與徐國欽看病、手術均在高雄
      榮總（見原審卷第361頁），前開證述確實與被上訴人所
      述之內容無悖。
　　⒉再查被上訴人所提出之高雄榮總胚胎卵子儲存書及婦產部
      生殖醫學中心人工協助生殖技術療程須知，可認其與配偶
      於109年3月婚後之2個月內，就已進行人工生殖計畫（見
      原審卷第423頁至第425頁），且觀被上訴人所提出之醫療
      單據，可認徐國欽、袁碧惠、被上訴人等人確實於數月間
      ，均有持續於高雄榮總就醫（見本院卷第235頁至第247頁
      、第267頁、第407頁、第481頁），尤其徐國欽亦經高雄
      榮總診斷受有輕度智能障礙或失智症（見本院卷第487頁
      ），亦有受人照顧之需，且查系爭透天厝既由內部樓梯連
      通，得直接自被上訴人目前使用之3樓通行至4樓，如上下
      樓層均可供被上訴人與其親屬使用，照料上確實較為便捷
      ，則被上訴人主張其為育兒及孝親而需收回系爭房屋自住
      ，可以採信。
　　⒊上訴人雖辯稱被上訴人另有昌裕街房屋得予使用，系爭房
      屋與昌裕街房屋至義大大昌醫院距離相仿，附近郵局、小
      學、市場生活機能亦相當，難認有收回自住之必要（見原
      審卷第297頁至第298頁），惟兩址附近雖均有醫療、學校
      、郵局等機構，但是否有收回自住之正當理由與必要性，
      仍應以出租人之實際生活方式為斷。考量被上訴人目前已
      居住於系爭透天厝之3樓，且其與親屬近年均係於高雄榮
      總就醫，甚而被上訴人亦早於109年4月就已開始至高雄榮
      總進行生殖醫學相關療程，再比對系爭房屋與昌裕街房屋
      開車至高雄榮總之時間分別為8分、12分（見原審卷第369
      頁至第371頁），可認系爭房屋至高雄榮總較為方便，如
      收回系爭房屋，被上訴人親屬間即得直接於同一透天厝內
      相互照應，是難單以被上訴人另有昌裕街房屋，即否認被
      上訴人收回系爭房屋自住之必要。
　㈢另查兩造間之對話紀錄，可見被上訴人於109年8月10日就已
    向上訴人告知其欲收回系爭房屋自住，並請上訴人於109年9
    月底前搬離（見原審卷第53頁），得認被上訴人於109年8月
    10日就已通知上訴人系爭租約將於109年9月30日終止，可認
    被上訴人已合法終止租約。
　㈣又按所有人對於無權占有或侵奪其所有物者，得請求返還之
    ，對於妨害其所有權者，得請求除去之，有妨害其所有權之
    虞者，得請求防止之，民法第767條第1項定有明文。依據上
    述，上訴人自租約遭合法終止日起，即無從再依系爭租約繼
    續使用系爭房屋，上訴人復未能舉證其有何其他得占有該屋
    之正當權源，是被上訴人依民法第767條第1項規定，請求上
    訴人將系爭房屋騰空遷讓返還予被上訴人，當屬有據。
六、綜上所述，系爭租約既經被上訴人合法終止，則被上訴人依
    民法第767條第1項規定，請求上訴人將系爭房屋騰空遷讓返
    還被上訴人，當屬有據。至原審就上開部分為上訴人敗訴之
    判決，理由雖有不同，結論並無二致，仍應予維持。上訴論
    旨指摘原判決此部分不當，求予廢棄改判，為無理由，應駁
    回上訴。
七、本件事證已臻明確，兩造其餘之攻擊或防禦方法及所用之證
    據，經本院斟酌後，認為均不足以影響本判決之結果，故不
    逐一論列，附此敘明。 
八、據上論結，本件上訴為無理由，依民事訴訟法第449 條第1
    項、第78條，判決如主文。 
中　　華　　民　　國　　111 　年　　10　　月　　 26 　日
　　　　　　　　　民事第九庭  審判長法  官  洪培睿
　　　　　　　　　　　　　　　　　　法  官  鍾淑慧
　　　　　　　　　　　　　　　　　　法　官　葉晨暘
以上正本係照原本作成。　　　　　　　　　　
不得上訴。 　　　　
中　　華　　民　　國　　111 　年　　10　　月　　26　　日
                                    書記官  吳良美